ACORDAO-COMPLETO-2534930

ACÓRDÃO 3563/2023 ATA 15/2023 - SEGUNDA CÂMARA

VISTOS, relatados e discutidos estes autos de Tomada de Contas Especial instaurada pelo Ministério do Turismo, em desfavor do Sr. Luiz Carlos Monteiro da Silva, prefeito durante a gestão de 2009-2012, em razão de irregularidades na documentação exigida para prestação de contas quanto aos recursos repassados ao Município de Ingá-PB, por força do convênio 740834/2010, que teve por objeto a realização do Projeto intitulado "Festa de São João", programado para acontecer de 23 a 25 de junho/2010;
ACORDAM os ministros do Tribunal de Contas da União, reunidos em sessão de 2ª Câmara, diante das razões expostas pelo relator, com fundamento nos arts. 1º, inciso I; 12, § 3º; 16, inciso III, alíneas "b" e "c"; 19; 23, inciso III; 28, inciso II; e 57 da Lei 8.443/92; c/c os arts. 209, 210 e 214, inciso III, alínea "a"; e 267 do Regimento Interno do Tribunal, em:
9.1. rever, de ofício, o Acórdão 7799/2021-TCU-Segunda Câmara, com fundamento no artigo 3º, § 2º, da Resolução-TCU 178/2005, com redação dada pela Resolução-TCU 235/2010, para:
9.1.1. declarar a nulidade de todos os atos praticados no TC Processo 003.682/2015-3 em relação ao Sr. José Edvaldo Sales e à empresa José Edvaldo Sales ME;
9.1.2. arquivar, em relação ao Sr. José Edvaldo Sales e à empresa José Edvaldo Sales ME, a presente tomada de contas especial por ausência de pressupostos de constituição e de desenvolvimento válido e regular do processo, na forma do art. 212 do Regimento Interno do TCU c/c arts. 6º, inciso II, e 19 da Instrução Normativa-TCU 71/2012; 
9.1.3. retificar a redação dos itens 9.2 e 9.3 do Acórdão 7799/2021-TCU-Segunda Câmara, que passam a ter a seguinte redação:
"9.2. julgar irregulares as contas do Sr. Luiz Carlos Monteiro da Silva, condenando-o, ao pagamento da importância abaixo especificada, fixando-lhes o prazo de 15 (quinze) dias, a contar da notificação, para que comprove, perante o Tribunal (art. 214, inciso III, alínea "a", do Regimento Interno) , o recolhimento da referida quantia aos cofres do Tesouro Nacional, atualizada monetariamente e acrescidas dos juros de mora, calculados a contar das datas indicadas até o dia do efetivo recolhimento do débito, na forma prevista na legislação em vigor:
	Data
	Valor R$

	15/6/2011
	100.000,00

9.3. aplicar ao Sr. Luiz Carlos Monteiro da Silva a multa no valor de R$ 17.000,00 (dezessete mil reais) , fixando-lhes o prazo de 15 (quinze) dias, a contar da notificação, para que comprove, perante o Tribunal, o recolhimento das respectivas dívidas ao Tesouro Nacional, atualizadas monetariamente a contar da data deste Acórdão até o dia o efetivo recolhimento, caso não seja paga no prazo ora fixado, na forma da legislação em vigor".

TOMADA DE CONTAS ESPECIAL. irregularidades na execução do Convênio SIAFI 740834/2010, celebrado entre o Ministério do Turismo e a Prefeitura de Ingá/PB, tendo por objeto a realização da "Festa de São João" em 2010

Segunda Câmara

Prefeitura Municipal de Ingá - PB.

3. Interessados/Responsáveis:
3.1. Interessado: Ministério do Turismo (05.457.283/0001-19).
3.2. Responsáveis: Jose Edvaldo Sales (08.602.555/0001-15); Jose Edvaldo Sales (XXX.529.874-XX); Luiz Carlos Monteiro da Silva (XXX.775.904-XX).

13.1. Ministros presentes: Vital do Rêgo (Presidente) e Aroldo Cedraz (Relator).
13.2. Ministro-Substituto convocado: Marcos Bemquerer Costa.

AROLDO CEDRAZ

Adoto como relatório e transcrevo a seguir o pronunciamento de peça 75, que contou com a anuência do dirigente da então SecexTCE:
	Cuidam os autos de tomada de contas especial instaurada pelo Ministério do Turismo, em desfavor do Sr. Luiz Carlos Monteiro da Silva, prefeito gestor (2009-2012) , em razão de irregularidades na documentação exigida para prestação de contas quanto aos recursos repassados ao Município de Ingá-PB por força do convênio Siconv 740834/2010, celebrado com o Ministério do Turismo, que teve por objeto a realização do Projeto intitulado "Festa de São João" (peça 2, p. 25-44, 161; peça 6, p. 1-19) .
2.	Aos 11 dias do mês de maio de 2018, foi elaborada instrução preliminar de citação no âmbito da então Secex/PB. Naquela oportunidade, foram arrolados como responsáveis o Sr. Luiz Carlos Monteiro da Silva (XXX.775.904-XX) , o Sr. José Edvaldo Sales (XXX.529.874-XX) , a empresa José Edvaldo Sales ME (08.602.5555/0001-15) e o município de Ingá/PB (08.810.350/0001-25) .
3.	No que se refere ao Sr. José Edvaldo Sales e à empresa José Edvaldo Sales ME, foi expedido o Ofício 737/2018-TCU/Secex-PB, de 17/5/2018 (peça 19) . A citação foi dirigida à pessoa jurídica e à pessoa natural do empresário. A firma individual não tem personalidade diversa e separada da de seu titular. Ambos, firma individual e seu titular, são uma única pessoa, com um único patrimônio, e uma única responsabilidade patrimonial perante a administração fazendária. O mencionado Ofício foi recebido no endereço do destinatário em 7/6/2018, conforme documentação acostada à peça 21.
4.	O Tribunal manifestou-se em relação ao mérito do processo por intermédio do Acórdão 7799/2021-TCU-Segunda Câmara, cujo teor é o seguinte (peça 40) :
ACORDAM os Ministros do Tribunal de Contas da União, reunidos em Sessão de 2ª Câmara, diante das razões expostas pelo Relator, com fundamento nos arts. 1º, inciso I; 12, § 3º; 16, inciso III, alíneas "b" e "c"; 19; 23, inciso III; 28, inciso II; e 57 da Lei 8.443/92, c/c os arts. 209, 210 e 214, inciso III, alínea "a"; e 267 do Regimento Interno do Tribunal, em:
9.1. excluir o Município de Ingá - PB da presente relação processual;
9.2. julgar irregulares as contas dos Srs. José Edvaldo Sales e Luiz Carlos Monteiro da Silva, condenando-os, solidariamente, ao pagamento da importância abaixo especificada, fixando-lhes o prazo de 15 (quinze) dias, a contar da notificação, para que comprovem, perante o Tribunal (art. 214, inciso III, alínea "a", do Regimento Interno) , o recolhimento da referida quantia aos cofres do Tesouro Nacional, atualizada monetariamente e acrescidas dos juros de mora, calculados a contar das datas indicadas até o dia do efetivo recolhimento do débito, na forma prevista na legislação em vigor:
	Data
	Valor R$

	15/6/2011
	100.000,00

9.3. aplicar aos Srs. José Edvaldo Sales e Luiz Carlos Monteiro da Silva, individualmente, a multa no valor de R$ 17.000,00 (dezessete mil reais) , fixando-lhes o prazo de 15 (quinze) dias, a contar da notificação, para que comprovem, perante o Tribunal, o recolhimento das respectivas dívidas ao Tesouro Nacional, atualizadas monetariamente a contar da data deste Acórdão até o dia o efetivo recolhimento, caso não seja paga no prazo ora fixado, na forma da legislação em vigor;
9.4. autorizar, desde logo, nos termos dos arts. 26 e 28, inciso II, da Lei 8.443/1992:
9.4.1. o pagamento das dívidas em até 36 (trinta e seis) parcelas mensais e consecutivas, se solicitado pelos responsáveis, fixando-se o vencimento da primeira em 15 (quinze) dias, a contar do recebimento da notificação, e o das demais a cada 30 (trinta) dias, devendo incidir sobre cada uma delas os encargos legais devidos, na forma prevista na legislação em vigor, sem prejuízo ao vencimento antecipado do saldo devedor em caso de não comprovação do recolhimento de qualquer parcela, conforme prevê o art. 217, § 2º, do Regimento Interno deste Tribunal;
9.4.2. a cobrança judicial das dívidas, caso não atendida a notificação;
9.5. dar ciência desta deliberação aos responsáveis e ao Procurador-Chefe da Procuradoria da República no Estado da Paraíba, para as providências que entender cabíveis.
5.	Na fase de notificação do Acórdão 7799/2021-TCU-Segunda Câmara, descobriu-se, por meio da documentação constante da peça 74, p. 2, que o Sr. José Edvaldo Sales havia falecido em 5/3/2015, ou seja, antes de sua citação nos presentes autos.
6.	Dessa forma, as alegações de defesa acostadas à peça 33 foram assinadas por outra pessoa, uma vez que o Sr.  José Edvaldo Sales já havia falecido desde o dia 5/3/2015. Ademais, verifica-se que a assinatura lançada à peça 33, p. 4 é totalmente distinta das que constam nos documentos acostados à peça 33, p. 5-6.
7.	Em razão do relatado no item anterior, será proposta a nulidade de todos os atos processuais praticados no TC Processo 003.682/2015-3 inerentes ao Sr. José Edvaldo Sales (XXX.529.874-XX) . Ressalte-se que, dado o caráter personalíssimo da penalidade que lhe foi aplicada (art. 5º inciso XLV, da CF) , é juridicamente impossível alcançar os herdeiros do responsável falecido. O mesmo raciocínio não vale para o débito. Nesse caso, o processo alcança os sucessores do administrador falecido. É que a estes, segundo o texto constitucional, estende-se a responsabilidade pela reparação do prejuízo causado, na medida do patrimônio transferido na sucessão (art. 5.º, inciso XLV, da Constituição Federal, in fine) . Em verdade, antes da partilha da herança, não são os sucessores que respondem processualmente pelo dano, mas o espólio, na pessoa do inventariante ou do administrador provisório.
8.	Ocorre que, no caso concreto, o débito remonta ao exercício de 2011, razão pela qual proporemos, em relação à gestor falecido, o arquivamento da tomada de contas especial por ausência de pressupostos de constituição e de desenvolvimento válido e regular do processo, na forma do art. 212 do Regimento Interno do TCU c/c arts. 6º, inciso II, e 19 da Instrução Normativa-TCU 71/2012. Isso porque, o longo transcurso de tempo entre a prática pelo responsável falecido  da conduta eivada de irregularidade e a citação dos seus herdeiros e sucessores, sem que tenham dado causa à demora processual, inviabiliza o exercício do contraditório e da ampla defesa. Essa é a dicção do Acórdão 879/2016-TCU-Segunda Câmara, dentre outros.
Demonstrativo de débito
	Data de Ocorrência
	Valor do Débito (R$) 

	15/06/2011
	100.000,00

9.	Faz-se necessário destacar que o processo deve seguir seu trâmite em relação ao Sr. Luiz Carlos Monteiro da Silva (XXX.775.904-XX) 
10.	Em face do exposto, submeto os autos à consideração superior, para encaminhamento ao Gabinete do Excelentíssimo Senhor Ministro Aroldo Cedraz, via MP/TCU, propondo:
10.1. 	 rever, de ofício, o Acórdão 7799/2021-TCU-Segunda Câmara, com fundamento no artigo 3º, § 2º, da Resolução-TCU 178/2005, com redação dada pela Resolução-TCU 235/2010, para:
10.1.1.	declarar a nulidade de todos os atos praticados no TC Processo 003.682/2015-3 em relação ao Sr. José Edvaldo Sales (XXX.529.874-XX) e à empresa José Edvaldo Sales ME (08.602.5555/0001-15) , uma vez o responsável faleceu em 5/3/2015, ou seja, antes de ser chamado aos autos por meio do Ofício 737/2018-TCU/Secex-PB, de 17/5/2018;
10.1.2.	arquivar, em relação ao Sr. José Edvaldo Sales e à empresa José Edvaldo Sales ME, a presente tomada de contas especial por ausência de pressupostos de constituição e de desenvolvimento válido e regular do processo, na forma do art. 212 do Regimento Interno do TCU c/c arts. 6º, inciso II, e 19 da Instrução Normativa-TCU 71/2012; 
10.1.3.	retificar a redação dos itens 9.2 e 9.3 do Acórdão 7799/2021-TCU-Segunda Câmara, de maneira que passem a ter a seguinte redação:
9.2. julgar irregulares as contas do Sr. Luiz Carlos Monteiro da Silva, condenando-o, ao pagamento da importância abaixo especificada, fixando-lhes o prazo de 15 (quinze) dias, a contar da notificação, para que comprovem, perante o Tribunal (art. 214, inciso III, alínea "a", do Regimento Interno) , o recolhimento da referida quantia aos cofres do Tesouro Nacional, atualizada monetariamente e acrescidas dos juros de mora, calculados a contar das datas indicadas até o dia do efetivo recolhimento do débito, na forma prevista na legislação em vigor:
	Data
	Valor R$

	15/6/2011
	100.000,00

9.3. aplicar ao Sr. Luiz Carlos Monteiro da Silva a multa no valor de R$ 17.000,00 (dezessete mil reais) , fixando-lhes o prazo de 15 (quinze) dias, a contar da notificação, para que comprove, perante o Tribunal, o recolhimento das respectivas dívidas ao Tesouro Nacional, atualizadas monetariamente a contar da data deste Acórdão até o dia o efetivo recolhimento, caso não seja paga no prazo ora fixado, na forma da legislação em vigor
É o relatório.

Christiane Ramos Barbosa de Paulo (OAB-PB 16.342), Lucas de Oliveira Chaves (OAB-PB 24.458) e outros, representando Município de Ingá - PB.

Procurador Marinus Eduardo De Vries Marsico.

TOMADA DE CONTAS ESPECIAL. IRREGULARIDADES NA EXECUÇÃO DO OBJETO DO CONVÊNIO FIRMADO ENTRE O MINISTÉRIO DO TURISMO E O MUNICÍPIO DE INGÁ-PB PARA A REALIZAÇÃO DO PROJETO INTITULADO "FESTA DE SÃO JOÃO". CITAÇÃO SOLIDÁRIA. REJEIÇÃO DAS ALEGAÇÕES DE DEFESA. CONTAS IRREGULARES. MULTA. DÉBITO. REVISÃO DE OFÍCIO DO ACÓRDÃO 7.799/2021-TCU-2ª CÂMARA. RETIFICAÇÃO. NULIDADE DOS ATOS REFERENTES A RESPONSÁVEL FALECIDO ANTES DA CITAÇÃO. ARQUIVAMENTO DA TCE EM RELAÇÃO AO SR. JOSÉ EDVALDO SALES E À SUA EMPRESA INDIVIDUAL. CIÊNCIA.

TOMADA DE CONTAS ESPECIAL (TCE)

Unidade de Auditoria Especializada em Tomada de Contas Especial (AudTCE).

Conforme consignado no relatório precedente, esta tomada de contas especial (TCE) foi instaurada pelo Ministério do Turismo, em desfavor do Sr. Luiz Carlos Monteiro da Silva, prefeito durante a gestão de 2009-2012, em razão de irregularidades na documentação exigida para prestação de contas quanto aos recursos repassados ao Município de Ingá-PB por força do convênio Siconv 740834/2010, celebrado com o Ministério do Turismo, que teve por objeto a realização do Projeto intitulado "Festa de São João".
2.	O mérito desta TCE foi julgado por esta Corte de Contas conforme Acórdão 7799/2021-TCU-Segunda Câmara, ocasião em que as contas do Sr. José Edvaldo Sales foram julgadas irregulares em solidariedade com o Sr. Luiz Carlos Monteiro da Silva.
3.	Entretanto, quando da notificação do julgado referido, descobriu-se que o Sr. José Edvaldo Sales faleceu em 5/3/2015, ou seja, antes de sua citação nos presentes autos (peça 74, p. 2) , revelando que as alegações de defesa acostadas à peça 33 foram assinadas por outra pessoa, além do fato da assinatura lançada à peça 33, p. 4 ser totalmente distinta das que constam nos documentos acostados à peça 33, p. 5-6.
4.	Ante isso, acolho a proposta da então SecexTCE para considerar nulos todos os atos processuais praticados nestes autos referentes ao Sr. José Edvaldo Sales e o consequente arquivamento da tomada de contas especial por ausência de pressupostos de constituição e de desenvolvimento válido e regular do processo, na forma do art. 212 do Regimento Interno do TCU c/c arts. 6º, inciso II, e 19 da Instrução Normativa-TCU 71/2012. Isso porque, como bem destacou a SecexTCE, "o longo transcurso de tempo entre a prática pelo responsável falecido da conduta eivada de irregularidade e a citação dos seus herdeiros e sucessores, sem que tenham dado causa à demora processual, inviabiliza o exercício do contraditório e da ampla defesa".
5.	No mais, ratifica-se nesta oportunidade os exames, conclusões e propostas relacionados ao Sr. Luiz Carlos Monteiro da Silva.
	Ante o exposto, ao acolher o exame e proposta de encaminhamento da então SecexTCE, com a qual anuiu o Ministério Público, VOTO no sentido de que o Tribunal adote a deliberação que ora submeto à apreciação deste Colegiado.
TCU, Sala das Sessões, em 23 de maio de 2023.
AROLDO CEDRAZ 
Relator